【裁判字號】    89,上,1011
【裁判日期】    900110
【裁判案由】    清償借款
【裁判全文】
臺灣高等法院民事判決  八十九年度上字第一○一一號
      上  訴  人    八富乃國際貿易有限公司
      兼法定代理人  乙○○
      共      同
      訴訟代理人    劉彥玲律師
      被上訴人      甲○○      住台北市○○○路○段二十五號十樓
      訴訟代理人    張秀夏律師
      複代理人      李璧合律師
右當事人間請求清償借款事件，上訴人對於中華民國八十九年七月三十一日臺灣臺北
地方法院八十九年度訴字第二七五二號第一審判決提起上訴，本院判決如左：
    主    文
上訴駁回。
第二審訴訟費用由上訴人負擔。
原判決所命之給付，如上訴人八富乃國際貿易有限公司或乙○○於假執行程序實施前
以新臺幣壹佰拾萬零陸仟肆佰元為被上訴人供擔保，得免為假執行。
    事    實
甲、上訴人方面：
  壹、聲明：
    一、原判決廢棄，被上訴人第一審之訴及假執行聲請均駁回。
    二、第一、二審訴訟費用由被上訴人負擔。
    三、倘受不利判決，上訴人願供擔保請准宣告免為假執行。
  貳、陳述：除與原判決記載相同者，茲引用之外，補稱略以：
    一、林曦園於八十七年七月十二日委請八富乃公司職員發予被上訴人之函文上雖
        載有「對於弟（林曦園）欠兄（被上訴人）之款」等字，惟該職員因不諳法
        律，致有誤寫，林曦園始終不知系爭函文有誤寫情事，故函文語句並不足認
        定系爭借款屬個人債務。況函文蓋有八富乃公司大小章，顯係八富乃公司債
        務。
    二、又觀本案其他相關證據，包括八富乃公司之數次換票暨證人賴顏麟先生之證
        詞等，再佐以以下所述理由，實足堪認定系爭借款確非屬林父個人之借款，
        而係公司借款無疑。
    三、被上訴人所主張系爭借款為林曦園個人債務之理由無非係以「被上訴人與林
        曦園為舊識、私交甚篤」、「八富乃公司為一人公司」、「林曦園因無個人
        支票，故以其公司支票作為支付工具」、「八十九年二月十九日被上訴人所
        發之律師函」；惟查，該等證據實無法證明系爭借款為個人借款。
    四、被上訴人於八十九年二月間委請律師發函追償欠款，其發函對象係上訴人「
        八富乃公司」，且內容又有「林曦園原係八富乃國際貿易有限公司之負責人
        」等語，足徵被上訴人心中真意系爭欠款之真正債務人為「八富乃公司」，
        要無疑義。
    五、被上訴人於起訴狀主張上訴人等應負不真正連帶債務之責，惟連帶債務之成
        立，須「明示」或「法律有規定」；又被上訴人未對此善盡舉證之責，原審
        判決理由項下甚未對此部分註記分毫，卻於主文中撰擬疑似不真正連帶債務
        之用語，是原審判決或有判決不備理由之違法。
乙、被上訴人方面：
  壹、聲明：駁回上訴。
  貳、陳述：除與原判決記載相同者，茲引用之外，補稱略以：
    一、上訴人不否認林曦園於八十七年七月十二日所發函之真正、並曾於原審言詞
        辯論時自認「我父親 (林曦園)向原告 (即被上訴人)借錢是為了公司 (上訴
        人八富乃國際貿易有限公司) 資金周轉用」，由此足可見本筆借款確存在於
        乙○○之父與被上訴人之間。抑有進者，林曦園於該函中表示對於欠被上訴
        人之款，願以身後之保險為清償之用，更足證本件借款為私人借貸、林曦園
        自應負償還之責。
    二、據被上訴人所悉林曦園並無使用個人支票，故當然無法請其開立支票清償，
        至於林曦園以公司票據作為支付工具，此與商業界慣常以客票清償舊欠之情
        並無相悖，況被上訴人與林曦園生前交情深厚，故乃未要求伊背書，自不能
        以林曦園個人借款未取具其個人支票或在八富乃公司之支票上背書，即否認
        其借款之存在。
    三、雖被上訴人於八十九年二月十九日所發之律師函對象僅八富乃公司，惟函內
        明確表示兩造間成立票據及借貸債務，乙○○復為八富乃公司負責人，被上
        訴人圖行文之便，故乃未另發函予乙○○，今上訴人以此妄論被上訴人亦認
        該借款與乙○○無關，實屬斷章取義。
    四、被上訴人對於八富乃公司之請求係基於票據關係、請求八富乃公司履行發票
        人之付款責任，上訴人對該票據之真正不爭執，依法應負發票人之付款責任
        ，要與保證無涉。
    五、乙○○雖曾提出此分期清償之要求，然因其中不確定之因素太多且償還時間
        將拖延致遙遙無期，被上訴人已年邁  (九十歲)，故被上訴人未曾表示同意
        ，上訴人宣稱兩造達成還款協議並不實在。
    六、乙○○於八十八年三、四月間，曾交付被上訴人一萬五千多元，被上訴人就
        此曾於致上訴人之傳真函中述及，故被上訴人並無上訴人所指拒不開立收據
        之情事。茲被上訴人既未與上訴人達成前開依船期還款之協議，而上訴人乙
        ○○付款當時並未告知依渠所謂之協議還款，且上訴人乙○○所交付予被上
        訴人者係新台幣而非美金；故要難以上訴人清償一萬五千元之事實，即推論
        有此協議存在。
    七、乙○○為林曦園之法定繼承人，依民法第一千一百四十八條、第一千一百五
        十三條、第二百七十三條規定，對於林曦園生前所負欠於被上訴人之借款債
        務，應與其他繼承人負連帶清償之責任，而乙○○與其他繼承人相互間對於
        被繼承人之債務，是否按其應繼分比例負擔之，乃繼承人彼此間內部責任分
        攤之問題，故被上訴人僅列乙○○個人，未列其他法定繼承人，依法並無漏
        列或違背經驗法則之情。
    八、被上訴人於八十七年八月二十四日傳真函並非指系爭借款為林曦園以八富乃
        公司名義所借，才要求由八富乃公司股東賴顏燐於換票支票上背書。
    九、本件為不真正連帶債務。蓋上訴人之父因借款之故、交付八富乃公司簽發之
        支票作為支付工具，揆之前開判例見解，支票未兌現，原借款關係自未消滅
        ，新舊二債務並存之情形下，被上訴人自得選擇其一行使，。
    理    由
一、被上訴人主張：上訴人乙○○之被繼承人林曦園為上訴人八富乃國際貿易有限公
    司（下稱八富乃公司）資金之週轉而向伊借款一百三十二萬二千四百元，並交付
    如附表一所示面額共計一百三十二萬二千四百元之支票四紙，惟該支票屆期不獲
    兌現，嗣林曦園死亡後，由乙○○交付如附表二所示之支票以換回上開支票，詎
    屆期仍不獲兌現，乙○○再交付如附表三所示之支票（下稱系爭支票）換回上開
    支票，嗣後乙○○僅清償一萬六千元，尚有一百三十萬六千四百元迄未清償等情
    ，爰依票據、借貸及繼承之法律關係，求為命八富乃公司或乙○○給付伊一百三
    十萬六千四百元及自民國八十九年七月七日起至清償日止，按週年利率百分之五
    計算之利息之判決。
    八富乃公司對被上訴人請求系爭票款認諾。
    乙○○則以：林曦園未向被上訴人借款，應係八富乃公司向被上訴人借款而簽發
    上開支票為憑，本件借款或票款均與伊無涉等語，資為抗辯。
二、按當事人於言詞辯論時為訴訟標的之或認諾者，應本於其認諾為該當事人敗訴之
    判決，民事訴訟法第三百八十四條定有明文。本件被上訴人請求八富乃公司給付
    系爭票款一百三十二萬二千四百元及自民國八十九年七月七日起至清償日止，按
    週年利率百分之五計算之利息，業經八富乃公司於言詞辯論時為認諾（見本院卷
    第五八、一五○頁），依前開規定，應為八富乃公司敗訴之判決。
三、被上訴人主張乙○○之被繼承人林曦園為八富乃公司資金之週轉而交付如附表一
    所示之支票四紙，向其借款一百三十二萬二千四百元，惟上開支票屆期不獲兌現
    ，嗣林曦園死亡後，由乙○○交付附表二之支票換回上開支票，詎屆期仍不獲兌
    現，乙○○再以附表三之支票換回上開支票，惟事後僅清償一萬六千元之事實，
    業據其提出與所述相符之信函、支票及傳真函等件為證，且為乙○○、八富乃公
    司所不爭，應堪信為真實。
四、乙○○雖辯稱系爭借款係八富乃公司所借，而非林曦園向被上訴人借款等語，惟
    為被上訴人所否認。經查：
  (一)林曦園於九十八年七月十二日出具信函予被上訴人表明「弟（林曦園）欠兄（被
    上訴人）之款，弟有一筆保險金約一百三十二萬二千四百元．．．將來可做為清
    償兄之欠款」（見原審卷第九頁），乙○○對該信函之真正並不爭執，並自認「
    我父親（林曦園）向被上訴人借錢是為了公司資金週轉用」等語明確（見原審卷
    第二十頁），足證林曦園確有以個人身分向被上訴人借款，並交付附表一所示之
    之支票為憑。
  (二)雖上開信函末端蓋有八富乃公司章及林曦園印章，惟觀其函內容對於欠款已明示
    係「弟欠兄之款」、「弟有一筆保險金約一百三十二萬二千四百元．．．將來可
    做為清償兄之欠款」，如係八富乃公司所借之款，斷無以「弟欠兄」及「以個人
    之保險金清償借款」之用語函知被上訴人之理。況該函亦提及「因弟無他欠，目
    前病中如有零星週轉亦請兄惠予方便」等語，益加可證林曦園係以自己之名義向
    被上訴人借款。乙○○雖辯稱函係林曦園委請八富乃公司職員繕打，因該職員因
    不諳法律，致誤寫為「弟欠兄之款」。而發函距其辭世僅有八天，林曦園始終不
    知系爭函文有誤寫情事等語，惟並未舉證以實其說，自非可採。
  (三)又上開信函加註有「ＰＳ．附三張支票及一張清單」等字，及乙○○之簽名，而
    該清單上載有「林小姐：令尊欠款扣除今日給付的四萬五千元外，尚餘一百三十
    二萬二千四百元正，附上支票印本尚祈查核。」等語（見原審卷第十一頁），乙
    ○○並自承「公司繕打這封信函後，被上訴人適逢到來拿了三張支票給林小姐（
    即上訴人）看，林小姐說這支票是公司的票沒錯，而寫上ＰＳ附註的。」（見本
    院卷第二八頁），亦可證該借款係林曦園所借。
  (四)證人賴顏燐雖證稱：「我原先與林曦園合作進口咖啡，他要我入股，他有提到欠
    一筆帳約一三○萬元左右，詳細數目不詳，只要替他還這筆債，就給我百分之三
    十的股份，我說好，他可以開三張支票分期清償，由我背書，但要辦好股東登記
    ，我才要背書，尚未辦手續時林曦園就住院了‧」然亦證稱「他只有說，有欠一
    筆帳，但未說明是個人或公司欠的錢‧」等語（見本院卷第一一三、一一四頁）
    ，故依其證言，亦不足證明系爭借款係八富乃公司所借。
  (五)查公司依商業會計法之規定，必須設置帳簿，記明其資產負債，並依法製作財務
    報表，故如系爭借款係八富乃公司所借，其公司內之帳簿必有系爭借款之記載，
    惟乙○○為八富乃公司之法定代理人，迄未能提出有系爭借款記載之公司帳簿，
    其辯稱系爭借款係八富乃公司所借等語，不足採信。
五、綜上所述，系爭借款係林曦園所借，乙○○為其繼承人，依民法第一千一百四十
    八條之規定，自繼承開始時，承受林曦園財產上一切權利義務，雖林曦園之繼承
    人有數人，然依同法第一千一百五十三條第一項、第二百七十三條第一項之規定
    ，繼承人對於被繼承人之債務，負連帶責任；連帶債務之債權人，得對於債務人
    中之一人或數人或其全體，同時或先後請求全部或一部之給付。則被上訴人自得
    僅對乙○○請求給付全部之借款。乙○○辯稱被上訴人漏列其他法定繼承人，實
    有違背經驗法則等語，顯不足採。又乙○○與八富乃公司間係基於法律規定之不
    同原因（乙○○基於借貸及繼承之法律關係，八富乃公司基於票據之法律關係）
    ，而對於被上訴人各負全部給付之責任，雖其給付具有同一之目的，然其中一人
    為給付，另一人即同免其責任，是其性質應為不真正連帶債務，
六、綜上所述，被上訴人依票據、借貸及繼承之法律關係，請求八富乃公司或乙○○
    給付一百三十萬六千四百元及自起訴狀繕本送達之翌日即八十九年七月七日起至
    清償日止，按年利率百分之五計算之利息，為有理由，應予准許。原審為上訴人
    敗訴之判決，並無違誤，上訴人上訴意旨指摘原判決此部分不當，求予廢棄改判
    ，為無理由，應予駁回。又上訴人陳明願供擔保聲請宣告免為假執行，經核無不
    合，爰酌定相當擔保金額准許之。
七、據上論結，本件上訴為無理由，爰判決如主文。
中      華      民      國    九十      年      一      月      十      日
                                民事第三庭
                                    審判長法  官  張  宗  權
                                          法  官  陳  永  昌
                                          法  官  蕭  艿  菁
右正本係照原本作成。
如不服本判決，應於收受送達後二十日內向本院提出上訴書狀，其未表明上訴理由者
，應於提出上訴後二十日內向本院補提理由書狀（均須按他造當事人之人數附繕本）
上訴時應提出委任律師或具有律師資格之人之委任狀；委任有律師資格者，另應附具
律師及格證書及釋明委任人與受任人有民事訴訟法第四百六十六條之一第一項但書或
第二項（詳附註）所定關係之釋明文書影本。
中      華      民      國    九十      年      一      月      十二    日
                                          書記官  尤  峰  惠
附註：
民事訴訟法第四百六十六條之一（第一項、第二項）：
對於第二審判決上訴，上訴人應委任律師為訴訟代理人。但上訴人或其法定代理人具
有律師資格者，不在此限。
上訴人之配偶、三親等內之血親、二親等內之姻親，或上訴人為法人、中央或地方機
關時，其所屬專任人員具有律師資格並經法院認為適當者，亦得為第三審訴訟代理人
。
附表一：
      ┌─────┬───┬─────────┬──────┐
      │發票人    │發票日│金額（新臺幣、元）│付款人      │
      ├─────┼───┼─────────┼──────┤
      │八富乃公司│      │                  │第一商業銀行│
      │林曦園    │7.15.│  九○．○○○    │東台北分行  │
      ├─────┼───┼─────────┼──────┤
      │同右      │9.15.│一○一．二○○    │同右        │
      ├─────┼───┼─────────┼──────┤
      │同右      │9.│一七六．二○○    │同右        │
      ├─────┼───┼─────────┼──────┤
      │同右      │10.15.│一．○○○．○○○│同右        │
      └─────┴───┴─────────┴──────┘
附表二：
      ┌─────┬───┬─────────┬──────┐
      │發票人    │發票日│金額（新臺幣、元）│付款人      │
      ├─────┼───┼─────────┼──────┤
      │八富乃公司│      │                  │第一商業銀行│
      │乙○○    │3.15.│三二二．四○○    │東台北分行  │
      ├─────┴───┼─────────┼──────┤
      │同右      │4.15.│一．○○○．○○○│同右        │
      └─────┴───┴─────────┴──────┘
附表三：
      ┌─────┬───┬─────────┬──────┐
      │發票人    │發票日│金額（新臺幣、元）│付款人      │
      ├─────┼───┼─────────┼──────┤
      │八富乃公司│      │                  │美國銀行    │
      │乙○○    │9.│三二二．四○○    │松山分行    │
      ├─────┼───┼─────────┼──────┤
      │同右      │9.│一．○○○．○○○│同右        │
      └─────┴───┴─────────┴──────┘


司法院資訊處製作；財團法人民間司法改革基金會備份。
